【裁判字號】    89,保險,117
【裁判日期】    900312
【裁判案由】    給付保險金
【裁判全文】
臺灣臺北地方法院民事判決  八十九年度保險字第一一七號
    原      告  乙○○
    訴訟代理人  林俊倩律師
    被      告  丙○○○○○○○○○○保險股份有限公司台灣分公司
                                    設台北市○○○路○段四十四號十二樓Ｂ室
    法定代理人  甲○○              住台北市○○○路○段四十四號十二樓Ｂ室
    訴訟代理人  丁○○              住台北市○○○路○段四十四號十二樓
右當事人間請求給付保險金事件，本院判決如左：
    主    文
被告應給付原告新台幣貳佰伍拾萬元及自民國八十九年三月七日起至清償日止，按週
年利率百分之十計算之利息。
訴訟費用由被告負擔。
本判決於原告以新台幣捌拾萬肆仟元供擔保後，得假執行。但被告如於假執行實施
前，以新台幣貳佰伍拾萬元為原告預供擔保者，得免為假執行。
    事    實
甲、原告方面：
壹、聲明：除假執行擔保金額外，如主文所示。
貳、陳述略稱：
一、緣訴外人洪莉莉生前於民國八十七年五月七日向被告丙○○○○○○○○○○保
    險股份有限公司台灣分公司（以下稱澳大利亞商安盛國衛壽險公司台灣分公司）
    投保保險金二百五十萬元之二十年期安盛國衛定期壽險，身故保險金受益人為原
    告乙○○，洪莉莉於八十九年二月十三日下午四時在台北縣蘆洲市○○里○○路
    五七七巷四號之三自宅內病故，原告於八十九年二月二十日向被告申請理賠，依
    安盛國衛定期壽險契約條款第十二條第二項、第三項之約定，被告應於收齊文件
    後十五日內給付保險金，逾期應按年利一分加計利息給付，惟被告竟拒絕給付，
    為此狀祈  釣院鑒核，賜判如訴之聲明，以保權益，至為德感。
二、被告以洪莉莉於投保前曾有二次子宮頸抹片檢查之紀錄，其結果均呈異常反應，
    洪莉莉最後診斷病名為子宮頸癌（第四期），其死亡原因與其未告知之事項有密
    切關係云云為由而拒絕給付。按要保人證明危險之發生未基於其說明或未說明之
    事實時，保險人不得解除契約，保險法第六十四條第二項但書訂有明文，查洪莉
    莉於八十九年二月十三日送至台北縣立三重醫院急診時已於到院前死亡，有該院
    病歷摘要表可查，其既未經臨床解剖，三重醫院醫師何鴻泰判定為子宮頸癌（第
    四期），即屬無據，因此三重醫院病歷摘要表最後診斷病名欄記載「子宮頸癌（
    第四期）」，難認為真實不虛；洪莉莉死因為憂鬱症、厭食、惡病體質併褥瘡敗
    血症，引起上述死因之疾病為子宮頸癌初期，有死亡證明書足稽，洪莉莉之直接
    死因既為憂鬱症、厭食、惡病體質併褥瘡敗血病，自與其未告知子宮頸抹片檢查
    異常無因果關係，揭諸上關保險法第六十四條第二項但書之規定，被告拒絕給付
    ，顯無理由。
三、被保險人洪莉莉先於八十六年六月二十一日做子宮頸抹片檢查，醫師建議結果異
    常，於三個月後重作抹片檢查，洪莉券乃於八十六年十一月十七日作第二次抹片
    檢查，醫師雖建議治療發炎，六個月後追蹤檢查，惟於報告書上沒有判定為腫瘤
    或癌症，有中華民國防癌篩檢中心八十九年十一月十四日檢字第八九一七一號函
    可稽，洪莉莉於發炎治癒後，在沒有被告知下，根本不知道有任何異常或是有腫
    瘤或癌症。
四、洪莉莉之直接死因為憂鬱症、厭食、惡病體質併褥瘡敗血症，先行原因子宮頸癌
    初期，有死亡證明書足稽，洪莉莉罹患子宮頸癌初期與其死因無直接因果關係，
    不容被告設詞推托。
參、證據：提出理賠申請書、要保書、保單面頁、死亡證明書、安盛國衛定期壽險契
    約條款影本各一件、被告存證信函二件，原告存證信函一件、洪莉莉診療記錄單
    影本一冊為證。
乙、被告方面：
壹、聲明：駁回原告之訴及假執行之聲請。並陳明願供擔保請求免為宣告假執行。
貳、陳述略稱：
一、訴外人洪莉莉於八十七年五月七日向被告投保二十年期安盛國衛定期壽險（下稱
    系爭契約），保險金額貳佰伍拾萬元，身故保險金受益人指定為乙○○。投保時
    ，洪莉莉對於要保書書面詢問的告知及聲明事項均答「否」。惟查洪莉莉於投保
    前曾有二次子宮頸抹片檢查記錄，其結果均呈異常反應。請向中華民國防癌篩檢
    中心函查（設台北市○○○路○段287號七樓之一，00-00000000），調閱洪莉莉
    之抹片紀錄，即可查明事實。
二、按法律所以課以告知義務目的在使保險人得依義務人提供有關保險標的之一切資
    料，正確估定危險發生之可能性，以決定保險責任。又因被保險人對自己之生命
    健康知之最稔，如不盡告知義務，有礙保險人對危險之估計。洪莉莉於投保前明
    知其子宮頸抹片檢查呈現異常現象，而於投保時未告知被告，則被告依系爭契約
    第七條（參見原告起訴狀證二）解除契約，洵屬有據。
三、查被保險人洪莉莉於投保前曾有二次子宮頸抹片檢查之紀錄，其結果均呈異常反
    應，此為原告所不爭執之事實。做子宮頸抹片檢查之目的，即在為及早發現疾病
    並加以治療，依一般經驗法則如檢查結果有異常反應時，醫生都會囑咐病人追蹤
    治療，況且洪女曾先後接受兩次抹片檢查，顯然已經自知結果有異常。則原告謂
    洪女雖做了二次抹片檢查但卻不知有異常情事，實在有悖常理，難以令人信服。
四、按投保時只要對於要保書詢問的告知事項有不實的說明，答辯人即得解除契約，
    並不限於投保前必須已經罹患癌症才算有違告知義務，原告辯稱必須投保前即已
    罹患癌症才能解除契約云云顯有誤會。假若洪女於投保時於告知書內告知二年內
    曾因接受健康檢查有異常情形而被建議接受其他檢查或治療，或患有未經證實為
    惡性或良性的腫瘤時，則答辯人自當就此告知內容加以評估，並對該病症再做進
    一步之檢查以便明瞭該疾病的風險和是否能加以承保。而今因洪女之未據實告知
    ，致使答辯人無法正確評估危險，則答辯人依安盛國衛定期壽險契約條款第七條
    解險契約，洵屬有據。
五、再查原告辯稱被保險人的死因與子宮頸癌無因果關係乙節亦非實情，洪女係於八
    十九年二月十三日因痰多呼吸不順被送至婦產科診治，嗣因洪女昏迷無自覺性呼
    吸，再送至台北縣立三重醫院診治，後因診治無效而在該醫院內死亡，並經該院
    診斷為「子宮頸癌第四期」。原告以死亡證明書之死亡原因來主張洪女並非死於
    子宮頸癌顯不足採。按開具死亡證明書的醫師巫世平於被保險人生前並未曾就死
    者病情作過診斷或治療，僅於被保險人死亡後在未經解剖鑑定的情形下，僅憑屍
    體外觀和家屬意見來做成判斷，其死亡原因的記載自然難期正確。退一步言之，
    死亡證明書載死亡原因：一、直接引起死亡之疾病或傷害：甲、憂鬱症、厭食、
    惡病體質等，至於引起甲之先行原因則為：乙、子宮頸癌初期。依死亡證明書本
    身所載，即足以顯示被保險人投保前未據實告知的疾病也顯然為其日後死亡的原
    因。
六、復查由於子宮頸癌發生之前，有所謂的癌前病變，亦即細胞變性，或稱子宮頸上
    皮內贅瘤（CIN）子宮頸上皮內贅瘤是在子宮頸的上皮部份內有不正常的細胞存
    在，可藉子宮頸抹片檢查與子宮頸切片檢查得知。CIN在組織學上可分為三級，
    CINI、II、III，是由異常細胞所存在的層次而分。CINI是輕度上皮異常增生、
    II是中度上皮異常增生、III是重度上皮異常增生，其在臨床診斷已幾乎是和原位
    癌相等。洪女於投保前抹片檢查為CIN I、II，且該異常為子宮頸癌之前身，故
    其死亡原因與其未告知之事項有密切關係。
七、被保險人洪莉莉於投保前一年及半年前曾有二次子宮頸抹片檢查之紀錄，其結果
    均呈異常反應，其細胞病理診斷為CIN  II及CIN I，並被建議追蹤檢查及治療，
    此有中華民國防癌篩檢中心檢送之子宮頸抹片檢查單可證。另依送檢單位啟安婦
    產科家庭醫學科診所檢送之病歷摘要所載，已建議被保險人「：：：，六個月後
    再作子宮頸抹片，但病人並無依醫囑再回作抹片檢查」，可見被保險人對該檢查
    異常之事實和醫囑建議追蹤治療知之甚詳。按CIN I及CIN II為癌前病變，與一
    般發炎不同，如不適當治療將惡化為子宮頸癌，前於答辯狀（二）檢附的臺灣醫
    學雜誌「異常子宮頸抹片的處理」一文中已提出相關醫學論據，此外子宮頸抹片
    檢查單CIN II診斷之下一級診斷CIN III即為原位癌（Carcinoma in situ），可
    見其嚴重性已遠非一般發炎可比，應屬要保書中詢問「：：：二年內是否曾因接
    受健康檢查有異常情形而被建議接受其他檢查或治療？」的告知事項，對答辯人
    危險的評估關係重大，要、被保險人於投保時如有告知不實，答辯人得解除契約
    自不待言。
八、原告雖辯稱不知檢查結果異常及發炎已治癒云云，惟依啟安診所病歷摘要，醫生
    已將檢查結果告知被保險人如前一說明，另被保險人並未依醫囑回診，原告又未
    提出任何治療病歷，空言發炎已經治愈，實在難以採信，況且當被保險人病危於
    三重醫院急診之際，其友人仍對醫生主訴被保險人有子宮頸癌，可見其病情已然
    惡化，遑論已經治愈。
九、至於死因是否為未告知之事實所致乙節於答辯狀（二）已說明詳盡。依所有呈庭
    證據（子宮頸抹片檢查單及三重醫院病歷朋友代訴）顯示被保險人於死亡前僅患
    有子宮頸方面疾病，並無其他重大疾病，原告若主張死因為其他疾病，與不實告
    知無因果關係自應善盡舉證責任，而非僅是堅持一紙不具實質證據力的死亡證明
    書。
十、綜上所陳，原告之訴顯無理由，狀祈  鈞院鑒核賜判如答辯聲明，毋任感禱。
參、證據：提出
被證一：人壽保險要保書影本乙件。
被證二：台北縣立三重醫院病歷摘要表
被證三：臺灣醫學第三十九卷第十期「異常子宮頸抹片的處理」，作者：鄭丞傑。
丙、本院依兩造之聲請向中華民國防癌篩檢中心、台北縣立三重醫院、啟安婦產科家
    庭醫學科診所調閱洪莉莉檢查及就診之病歷記錄資料。
    理    由
甲、兩造爭執之要旨：
一、原告起訴主張，訴外人洪莉莉生前於八十七年五月七日向被告投保保險金二百五
    十萬元之二十年期安盛國衛定期壽險，身故保險金受益人為原告，嗣洪莉莉於八
    十九年二月十三日病故，原告於八十九年二月二十日向被告申請理賠，依約被告
    應於收齊文件後十五日內給付保險金，逾期應按週年利率百分之十加計利息，詎
    被告竟拒絕給付，應給付原告二百五十萬元及自八十九年三月七日起至清償日止
    ，按週年利率百分之十計算之利息之保險金等語。
二、被告則以，洪莉莉違反告知之義務，未將生前經子宮頸抹片檢查二次異常告知，
    足以變更或減少保險人對於危險之估計，業經被告於八十九年五月日通知解除保
    險契約，被告無給付保險金之義務等語，資為抗辯。
乙、得心證之理由：
一、原告主張，訴外人洪莉莉生前於八十七年五月七日向被告投保保險金二百五十萬
    元之二十年期安盛國衛定期壽險，身故保險金受益人為原告，嗣洪莉莉於八十九
    年二月十三日病故，原告於八十九年二月二十日向被告申請理賠之事實，已據其
    提出理賠申請書、要保書、保單面頁、死亡證明書、安盛國衛定期壽險契約條款
    影本各一件、被告存證信函二件，原告存證信函一件為證，且為被告所不否認，
    應認原告之主張為真實。惟被告以洪莉莉違反告知之義務，未將生前經子宮頸抹
    片檢查二次異常告知，足以變更或減少保險人對於危險之估計者，業經被告於八
    十九年五月日通知解除保險契約，被告無給付保險金之義務等語置辯。是本件兩
    造之爭點即在於：被告解除契約是否合法？系爭壽險契約被保險人洪莉莉是否違
    反告知義務？洪莉莉死亡與所患子宮頸抹片檢查異常間有無關聯。分述如下。
二、按，訂立契約時，要保人對於保險人之書面詢問，應據實說明。要保人故意隱匿
    ，或因過失遺漏，或為不實之說明，足以變更或減少保險人對於危險之估計者，
    保險人得解除契約；其危險發生後亦同。但要保人證明危險之發生未基於其說明
    或未說明之事實時，不在此限。保險法第六十四條第一項固定有明文。惟法律之
    所以課以契約當事人之一方告知義務，係為使保險人得依義務人提供有關保險標
    的之一切資料，正確估計危險發生之可能性，以決定保險責任，係屬保險法以誠
    信原則為基礎，為使保險人能控制風險，以維護對價平等原則之表現。而保險法
    屬私法之範疇，私法上對於當事人之懲罰，原則上仍採可歸責之「過失原則」主
    義，即當事人非因過失或故意所為者，屬不可歸責。故於一般商業保險，要保人
    或被保險人違反據實告知義務，必須以該事項為要保人或被保險人所知悉或應知
    悉為應告知事項為限，要保人或被保險人非因故意或過失而未將事實狀況告知保
    險人者，保險人不得主張解除契約。同理，要保人證明危險之發生未基於其說明
    或未說明之事實時，保險人亦不得主張解除契約。此為保險法第六十四條第一項
    但書所明定。
三、經查，本件被保險人洪莉莉死因為憂鬱症、厭食、惡病體質併褥瘡敗血症，引起
    上述死因之疾病為子宮頸癌初期，有死亡證明書足稽；雖被告抗辯以，洪女係於
    八十九年二月十三日因痰多呼吸不順被送至婦產科診治，嗣因洪女昏迷無自覺性
    呼吸，再送至台北縣立三重醫院診治，後因診治無效而在該醫院內死亡，並經該
    院診斷為「子宮頸癌第四期」，退一步言之，死亡證明書載死亡原因：一、直接
    引起死亡之疾病或傷害：甲、憂鬱症、厭食、惡病體質等，至於引起甲之先行原
    因則為：乙、子宮頸癌初期，依死亡證明書本身所載，即足以顯示被保險人投保
    前未據實告知的疾病也顯然為其日後死亡的原因等語。然查，經本院函中華民國
    防癌檢篩中心查復略以：洪莉莉之子宮抹片檢查報告書上沒有判定為腫瘤或癌症
    ，本中心檢驗報告均郵寄至送檢單位，由送檢單位告知受檢人，本中心不負責告
    知受檢人。有該中心八十九年十一月十四日癌檢字第八九一七一號函及檢查報告
    書各一件可稽。另據啟安婦產科家庭醫學科診所檢具洪莉莉就診之病歷摘要載明
    略以：病人於八十六年十一月十七日因陰道乳狀白色分泌物、白帶不適、頭痛等
    症狀，來本所求診，因有白帶、子宮頸發炎，故予治療，並作子宮頸抹片檢查，
    檢體送至中華民國防癌篩檢中心做病理檢驗，並於同年十二月五日由該篩檢中心
    寄回檢驗結果為輕度組織再生不良（Mild dysplasia），依檢驗結果建議治療子
    宮頸發炎，六個月後再作子宮頸抹片檢查，但病人並無依醫囑再回診所作抹片檢
    查。：：：。亦有該診所函及病歷摘要可憑。據上可知，啟安婦產科家庭醫學科
    診所醫師僅告洪莉莉依檢驗結果建議治療子宮頸發炎，六個月後再作子宮頸抹片
    檢查，而未告知即係患有子宮頸癌，此徵諸通常情形，醫師多不將癌症告知病人
    ，以免增加其心理負擔，尚合常理；且洪莉莉之子宮頸抹片之檢驗報告沒有判定
    為腫瘤或癌症，且檢驗報告均郵寄至送檢單位，由送檢單位告知受檢人，亦有前
    開防癌篩檢中心函復可稽，是原告主張洪莉莉生前不知自己患有子宮頸癌等語，
    尚可採信。系爭壽險契約被保險人洪莉莉即無違反告知義務可言，而洪莉莉死亡
    與所患子宮頸抹片檢查異常間亦無關聯。
四、雖被告復辯稱據台北縣立三重醫院函復略以：病患洪莉莉最後求診日期為八十九
    年二月十三日，而其病歷摘要表記載：患者由濟仁婦產科送入本院急診室，據朋
    友代稱病人有子宮頸癌，剛因痰多、呼吸不順被送至婦產科求診，後因病人昏迷
    、無自覺性呼吸，故再轉至本院急救，到本院時患者已無生命現象，血壓、脤博
    均測不到，經急救無效，並經該醫院診斷最後病名為「子宮頸癌（第四期）」，
    而謂原告以死亡證明書之死亡原因主張洪女並非死於子宮頸癌顯不足採云云。惟
    查，台北縣立三重醫院上開病歷摘要表載明係據洪莉莉之朋友代訴所記載，且洪
    女送至三重醫院時已無生命現象，經急救無效而死亡，三重醫院之醫師顯並未對
    洪女為任何診斷治療，僅根據洪女之朋友代訴即做成最後診斷病名為「子宮頸癌
    （第四期）」，該最後診斷病名之記載即屬無證據能力，而且被告並未能證明洪
    莉莉生前有因子宮頸癌接受治療之診斷紀錄，該三重醫院之病歷摘要表即難據為
    認定洪莉莉死亡原因係出於子宮頸癌之認定依據。被告據此抗辯洪莉莉係因「子
    宮頸癌（第四期）」而死亡云云，即非可取。
五、被告另抗辯以：被保險人洪莉莉於投保前一年及半年前曾有二次子宮頸抹片檢查
    之紀錄，其結果均呈異常反應，其細胞病理診斷為CIN II及CIN I，並被建議追
    蹤檢查及治療，另依送檢單位啟安婦產科家庭醫學科診所檢送之病歷摘要所載，
    已建議被保險人「：：：，六個月後再作子宮頸抹片，但病人並無依醫囑再回作
    抹片檢查」，可見被保險人對該檢查異常之事實和醫囑建議追蹤治療知之甚詳。
    按CIN I及CIN II為癌前病變，與一般發炎不同，如不適當治療將惡化為子宮頸
    癌，前答辯檢附的臺灣醫學雜誌「異常子宮頸抹片的處理」一文中已提出相關醫
    學論據，此外子宮頸抹片檢查單CIN II診斷之下一級診斷CIN III即為原位癌（
    Carcinoma in situ），可見其嚴重性已遠非一般發炎可比，應屬要保書中詢問
    「：：二年內是否曾因接受健康檢查有異常情形而被建議接受其他檢查或治療？
    」的告知事項，對答辯人危險的評估關係重大，要、被保險人於投保時如有告知
    不實，答辯人得解除契約云云。然查，洪莉莉生前不知自己患有子宮頸癌等語，
    業據論述如前；且縱其經二次子宮頸抹片檢查結果呈異常反應，並被告知檢查異
    常之事實和醫囑建議追蹤治療等情，且細胞病理診斷為CIN II及CIN I，而CIN I
    及CIN II為癌前病變，與一般發炎不同，如不適當治療將惡化為子宮頸癌，固為
    被告提出之臺灣醫學雜誌「異常子宮頸抹片的處理」一文相關醫學論據，而子宮
    頸抹片檢查單CIN II診斷之下一級診斷CIN III即為原位癌（Carcinoma in situ
    ），其嚴重性固非一般發炎可比，此均屬相當專業之醫學知識，非一般人所能知
    悉，而被告並未能證明洪莉莉生前即已知其檢查結果異常嚴重性之事實，被告據
    此主張洪女違反要保書中詢問「：：：二年內是否曾因接受健康檢查有異常情形
    而被建議接受其他檢查或治療？」的告知事項，對被告危險的評估關係重大，要
    、被保險人於投保時有告知不實，被告得解除契約云云，亦無可取。
六、綜上所述，要保人洪莉莉於投保時雖有未據實告知之事項，惟該事項既非其所知
    悉，自無保險法第六十四條第二項所謂故意隱匿、過失遺漏、或因過失而為不實
    說明之情事。而被告並未證明要保人洪莉莉於生前訂定系爭保險契約時，對於被
    告之書面訊問事項，有故意隱匿、過失遺漏或不實說明之情事，被告即不得依保
    險法第六十四條第三項規定及系爭契約第七條約定解除系爭保險契約，被告主張
    解除系爭保險契約，即非合法，系爭保險契約關係仍然存在，原告基於保險受益
    人之地位自有請求被告依保險契約給付保險金之權利。查，洪莉莉投保「安盛國
    衛定期壽險」，指定原告為受益人，依約於保險事故發生時，受益人之原告即得
    向保險人請求給付保險金二百五十萬元，是原告請求被告給付保險金二百五十萬
    元，即屬有據，並依保險法第三十四條第一項規定，保險人即被告應於原告備齊
    文件後十五日內給付保險金額，原告之理賠申請書，係於八十九年二月二十日送
    達被告公司，則被告自應於八十九年三月六日給付，而被告逾期仍未給付，則原
    告請求被告給付二百五十萬元，及自八十九年三月七日起至清償日止，按週年利
    率百分之十計算之利息，為有理由，應予准許。
七、兩造其餘之攻擊防禦方法及所用證據，與本件判斷之結果無關，不另論究，併予
    敘明。
丙、假執行之宣告：
  兩造分別陳明願供擔保，請求宣告假執行及免為假執行，經核均無不合，茲分別酌
  定相當之擔保金額，併予以准許。
丁、結論：
  本件原告之訴為有理由，依民事訴訟法第七十八條、第三百九十條第二項、第三百
  九十二條，判決如主文。
中      華      民      國    九十    年        三      月     十二     日
                                            民事第三庭法      官  張明輝
右為正本係照原本作成
如對本判決上訴，須於判決送達後廿日內向本院提出上訴狀
中      華      民      國    九十    年         三       月     十二     日
                                                      書  記  官  王苑琛


司法院資訊處製作；財團法人民間司法改革基金會備份。
